ACORDAO-COMPLETO-2447722

ACÓRDÃO 5986/2021 ATA 10/2021 - PRIMEIRA CÂMARA

VISTOS, relatados e discutidos estes autos de tomada de contas especial instaurada pela Secretaria Nacional de Assistência Social do Ministério da Cidadania, em desfavor do Sr. João Gonçalves de Lima Filho, em razão de omissão no dever de prestar contas dos recursos recebidos do Fundo Nacional de Assistência Social (FNAS) , visando à execução dos serviços de Proteção Social Básica (PSB) e Proteção Social Especial (PSE) , no exercício 2017.
ACORDAM os ministros do Tribunal de Contas da União, reunidos em sessão da 1ª Câmara, ante as razões expostas pelo relator, em:
9.1. considerar revel, para todos os efeitos, com fundamento no art. 12, § 3º, da Lei 8.443/1992, o Sr. João Gonçalves de Lima Filho;
9.2. julgar irregulares, com fundamento nos arts. 1º, I, e 16, III, "a" e "c", da Lei 8.443/1992 c/c os arts. 19 e 23, III, da mesma lei, e com arts. 1º, I, e 209, I e III, e 214, III, do RI/TCU, as contas do Sr. João Gonçalves de Lima Filho e condená-lo ao pagamento das quantias abaixo especificadas, com a fixação do prazo de 15 (quinze) dias, a contar da notificação, para que comprove, perante este Tribunal (art. 214, III, "a", do RI/TCU) , o recolhimento da dívida aos cofres do Fundo Nacional de Assistência Social, atualizada monetariamente e acrescida dos juros de mora, calculados a partir das datas discriminadas, até a data do recolhimento, na forma prevista na legislação em vigor:
	Data de ocorrência
	Valor histórico (R$) 

	14/2/2017
	20.036,76

	15/3/2017
	20.036,76

	11/4/2017
	19.286,71

	28/4/2017
	38.375,00

	11/5/2017
	20.223,00

	19/5/2017
	73.247,00

	9/6/2017
	19.884,80

	13/7/2017
	20.561,20

	4/8/2017
	31.540,93

	11/8/2017
	20.223,00

	12/9/2017
	20.546,61

	10/10/2017
	20.546,61

	14/11/2017
	19.121,19

	12/12/2017
	19.121,19

	13/12/2017
	21.959,00

	20/12/2017
	7.488,51

	22/12/2017
	58.218,00

9.3. aplicar ao Sr. João Gonçalves de Lima Filho a multa prevista no art. 57 da Lei 8.443/1992 c/c o art. 267 do RI/TCU, no valor de R$ 52.000,00 (cinquenta e dois mil reais) , com a fixação do prazo de 15 (quinze) dias, a contar da notificação, para que comprove, perante este Tribunal (art. 214, III, "a", do RI/TCU) , o recolhimento da dívida aos cofres do Tesouro Nacional, atualizada monetariamente desde a data do presente acórdão até a do efetivo recolhimento, se for paga após o vencimento, na forma da legislação em vigor;
9.4. autorizar, desde logo, nos termos do art. 28, II, da Lei 8.443/1992, a cobrança judicial das dívidas, caso não atendidas as notificações;
9.5. com fundamento no § 3º do art. 16 da Lei 8.443/1992, encaminhar cópia desta deliberação à Procuradoria da República no Estado do Maranhão, para adoção das medidas que entender cabíveis.

Tomada de contas especial instaurada em razão de omissão no dever de prestar contas dos recursos recebidos do Fundo Nacional de Assistência Social (FNAS), visando à execução dos serviços de Proteção Social Básica (PSB) e Proteção Social Especial (PSE), no exercício 2017.

Primeira Câmara

Município de Itaipava do Grajaú/MA.

3. Interessados/Responsáveis:
3.1. Interessado: Secretaria Especial do Desenvolvimento Social;
3.2. Responsável: João Gonçalves de Lima Filho (XXX.335.493-XX).

13.1. Ministros presentes: Walton Alencar Rodrigues (Presidente), Benjamin Zymler, Vital do Rêgo e Jorge Oliveira.
13.2. Ministro-Substituto presente: Weder de Oliveira (Relator).

WEDER DE OLIVEIRA

Transcrevo, com ajustes de forma, a instrução apresentada (peças 40, 41 e 42) pela Secretaria de Controle Externo de Tomada de Contas Especial (Secex-TCE) :
"Cuidam os autos de tomada de contas especial instaurada pela Secretaria Nacional de Assistência Social do Ministério da Cidadania (peça 11) , em desfavor do Sr. João Gonçalves de Lima Filho (CPF: XXX.335.493-XX) , ex-Prefeito, Gestão 2017-2020, em razão de omissão no dever de prestar contas dos recursos recebidos do Fundo Nacional de Assistência Social (FNAS) , visando à execução dos serviços de Proteção Social Básica (PSB) e Proteção Social Especial (PSE) , no exercício 2017.
HISTÓRICO
2.	Em 2/8/2019, com fundamento na IN/TCU 71/2012, alterada pela IN/TCU 76/2016 e DN/TCU 155/2016, o dirigente da Secretaria Nacional de Assistência Social do Ministério da Cidadania autorizou a instauração da tomada de contas especial (peça 11) , registrada no e-TCE com o nº 1149/2020.
3.	Os recursos repassados pelo Fundo Nacional de Assistência Social ao município de Itaipava do Grajaú/MA, no período de 14/2 a 22/12/2017, na modalidade fundo a fundo, foram auditados pelo Denasus conforme indicado no 'Demonstrativo Parcelas Pagas' (peça 3) .
4.	Verifica-se que a data-limite para prestação de contas do PSB/PSE/2017, contada da abertura de prazo para preenchimento do Demonstrativo Sintético da Execução Físico-Financeira, referente ao exercício de 2017, até o término do prazo de emissão do Parecer do Conselho de Assistência Social, se deu em 24/12/2018, conforme Portaria-MDS 113/2015, art. 33, §§ 1º, 3º e 4º c/c a Portaria-MDS 244/2018, art. 1º.
5.	O fundamento para a instauração da Tomada de Contas Especial, conforme consignado na matriz de responsabilização elaborada pelo tomador de contas, foi a constatação da seguinte irregularidade: 'Ausência dos documentos comprobatórios da despesa de programa do FNAS'.
6.	O responsável arrolado na fase interna foi devidamente comunicado e, diante da ausência de justificativas suficientes para elidir a irregularidade e da não devolução dos recursos, instaurou-se a tomada de contas especial.
7.	No relatório (peça 21) , o tomador de contas concluiu que o prejuízo importaria no valor original do débito de R$ 450.416,27, imputando-se a responsabilidade a Sr. João Gonçalves de Lima Filho, Prefeito Municipal, no período de 1/1/2017 a 31/12/2020, na condição de gestor dos recursos.
8.	Em 20/7/2020, a Controladoria-Geral da União emitiu o relatório de auditoria (peça 24) , em concordância com o relatório do tomador de contas. O certificado de auditoria e o parecer do dirigente do órgão de controle interno concluíram pela irregularidade das presentes contas (peças 25 e 26) .
9.	Em 28/7/2020, o ministro responsável pela área atestou haver tomado conhecimento das conclusões contidas no relatório e certificado de auditoria, bem como do parecer conclusivo do dirigente do órgão de controle interno, manifestando-se pela irregularidade das contas, e determinou o encaminhamento do processo ao Tribunal de Contas da União (peça 27) .
10.	Na instrução inicial (peça 30) , analisando-se os documentos nos autos, concluiu-se pela necessidade de realização de citação e audiência para as seguintes irregularidades: 
10.1.	Irregularidade 1: não comprovação da boa e regular aplicação dos recursos federais repassados ao município de Itaipava do Grajaú/MA, em face da omissão no dever de prestar contas dos valores transferidos, no âmbito do PSB/PSE-2017, no exercício de 2017, cujo prazo encerrou-se em 24/12/2018.
10.1.1.	Evidências da irregularidade: documentos técnicos presentes nas peças 3, 4, 5, 10, 11, 12, 15 e 16.
10.1.2.	Normas infringidas: art. 37, caput, c/c o art. 70, parágrafo único, da Constituição da República Federativa do Brasil; art. 93, do Decreto-lei 200/1967; art. 66 do Decreto 93.872/1986; alínea ¿g¿ do inciso II do § 1º do art. 70 da Portaria Interministerial 424-2016; arts. 33, §§ 1º, 3º e 4º, e 34 a 42 da Portaria MDS 113/2015; art. 1º da Portaria-MDS 244/2018.
10.2.	Débitos relacionados ao responsável Sr. João Gonçalves de Lima Filho (CPF: XXX.335.493-XX) :
 (...) 
10.2.1.	Cofre credor: Fundo Nacional de Assistência Social.
10.2.2.	Responsável: Sr. João Gonçalves de Lima Filho (CPF: XXX.335.493-XX) .
10.2.2.1.	Conduta: não demonstrar a boa e regular aplicação dos recursos federais recebidos e geridos por meio do instrumento em questão, no exercício de 2017, em face da omissão na prestação de contas, cujo prazo encerrou-se em 24/12/2018.
10.2.2.2.	Nexo de causalidade: a conduta descrita impediu o estabelecimento do nexo causal entre as possíveis despesas efetuadas com os recursos recebidos, no âmbito do instrumento em questão, no exercício de 2017.
10.2.2.3.	Culpabilidade: não há excludentes de ilicitude, de culpabilidade e de punibilidade; é razoável supor que o responsável tinha consciência da ilicitude de sua conduta; era exigível conduta diversa da praticada, qual seja, desincumbir-se do seu dever por meio da apresentação da prestação de contas no prazo e forma devidos. 
11.	Encaminhamento: citação.
11.1.	Irregularidade 2: não cumprimento do prazo originalmente estipulado para prestação de contas do PSB/PSE-2017, cujo prazo encerrou-se em 24/12/2018; e não demonstração da impossibilidade de fazê-lo no prazo devido.
11.1.1.	Evidências da irregularidade: documentos técnicos presentes nas peças 5, 6, 7, 10, 12 e 13.
11.1.2.	Normas infringidas: art. 37, caput, c/c o art. 70, parágrafo único, da Constituição da República Federativa do Brasil; art. 93, do Decreto-lei 200/1967; art. 66 do Decreto 93.872/1986; alínea ¿g¿ do inciso II do § 1º do art. 70 da Portaria Interministerial 424-2016; arts. 33, §§ 1º, 3º e 4º, e 34 a 42 da Portaria MDS 113/2015; art. 1º da Portaria-MDS 244/2018.
11.1.3.	Responsável: Sr. João Gonçalves de Lima Filho (CPF: XXX.335.493-XX) .
11.1.3.1.	Conduta: descumprir o prazo originalmente estipulado para prestação de contas dos recursos federais recebidos à conta do instrumento em questão, o qual se encerrou em 24/12/2018, bem como não apresentar justificativas ao concedente que demonstrassem a existência de impedimento de prestar contas quando do vencimento do referido prazo.
11.1.3.2.	Nexo de causalidade: a conduta descrita impediu o estabelecimento do nexo causal entre as possíveis despesas efetuadas com os recursos recebidos, no âmbito do instrumento em questão.
11.1.3.3.	Culpabilidade: não há excludentes de ilicitude, de culpabilidade e de punibilidade; é razoável supor que o responsável tinha consciência da ilicitude de sua conduta; era exigível conduta diversa da praticada, qual seja, desincumbir-se do seu dever por meio da apresentação da prestação de contas no prazo e forma devidos ou o oferecimento de justificativas no sentido de que adotou medidas administrativas que estavam ao seu alcance para obter a documentação necessária à prestação de contas, mas encontrou dificuldades concretas que o impediram de prestar contas. 
12.	Encaminhamento: audiência.
13.	Em cumprimento ao pronunciamento da unidade (peça 32) , foram efetuadas citação e audiência do responsável, nos moldes adiante:
a)	 Sr. João Gonçalves de Lima Filho - promovida a citação e audiência do responsável, conforme delineado adiante:
Comunicação: Ofício 46568/2020 - Seproc (peça 36) 
Data da Expedição: 11/9/2020
Data da Ciência: 25/9/2020 (peça 37) 
Nome Recebedor: Rogério Oliveira Pereira
Observação: Ofício enviado para o endereço do responsável, conforme pesquisa na base de dados no sistema da Receita Federal, custodiada pelo TCU.
Fim do prazo para a defesa: 10/10/2020	
Comunicação: Ofício 47223/2020 - Seproc (peça 35) 
Data da Expedição: 11/9/2020
Data da Ciência: 25/9/2020 (peça 38) 
Nome Recebedor: Rogério Oliveira Pereira
Observação: Ofício enviado para o endereço do responsável, conforme pesquisa na base de dados no sistema da Receita Federal, custodiada pelo TCU.
Fim do prazo para a defesa: 10/10/2020	
14.	Conforme Despacho de Conclusão das Comunicações Processuais (peça 39) , as providências inerentes às comunicações processuais foram concluídas. 
15.	Transcorrido o prazo regimental, o responsável Sr. João Gonçalves de Lima Filho permaneceu silente, devendo ser considerado revel, nos termos do art. 12, § 3º, da Lei 8.443/1992.
ANÁLISE DOS PRESSUPOSTOS DE PROCEDIBILIDADE DA IN/TCU 71/2012
Avaliação de Viabilidade do Exercício do Contraditório e Ampla Defesa
16.	Verifica-se que não houve o transcurso de mais de dez anos desde o fato gerador sem que tenha havido a notificação do responsável pela autoridade administrativa federal competente (art. 6º, inciso II, c/c art. 19 da IN/TCU 71/2012, modificada pela IN/TCU 76/2016) , uma vez que o fato gerador da irregularidade sancionada ocorreu em 25/12/2018, e o responsável foi notificado sobre as irregularidades pela autoridade administrativa competente conforme abaixo:
16.1.	Sr. João Gonçalves de Lima Filho, por meio do ofício acostado à peça 6, recebido em 22/5/2019, conforme AR (peça 7) .
Valor de Constituição da TCE 	
17.		Verifica-se, ainda, que o valor original do débito, cujo fato gerador ocorreu após 1/1/2017, é de R$ 450.416,27, portanto superior ao limite mínimo de R$ 100.000,00, na forma estabelecida conforme os arts. 6º, inciso I, e 19 da IN/TCU 71/2012, modificada pela IN/TCU 76/2016. 
 (...) 
19.		A tomada de contas especial está, assim, devidamente constituída e em condição de ser instruída.
EXAME TÉCNICO
Da validade das notificações:
 (...) 
24.	No caso vertente, a citação do responsável se deu em endereços provenientes da base de CPFs da Receita Federal, em sistema custodiado pelo TCU. A entrega dos ofícios citatórios nesses endereços ficou comprovada.
25.	Nos processos do TCU, a revelia não leva à presunção de que seriam verdadeiras todas as imputações levantadas contra os responsáveis, diferentemente do que ocorre no processo civil, em que a revelia do réu opera a presunção da verdade dos fatos narrados pelo autor (Acórdão 1009/2018-TCU-Plenário, Relator Min. Bruno Dantas; 2369/2013 - TCU - Plenário, Relator Min. Benjamin Zymler e 2449/2013 - TCU - Plenário, Relator Min. Benjamin Zymler) . Dessa forma, a avaliação da responsabilidade do agente não pode prescindir da prova existente no processo ou para ele carreada. 
26.	Ao não apresentar sua defesa, o responsável deixou de produzir prova da regular aplicação dos recursos sob sua responsabilidade, em afronta às normas que impõem aos gestores públicos a obrigação legal de, sempre que demandados pelos órgãos de controle, apresentar os documentos que demonstrem a correta utilização das verbas públicas, a exemplo do contido no art. 93 do Decreto-Lei 200/1967: 'Quem quer que utilize dinheiros públicos terá de justificar seu bom e regular emprego na conformidade das leis, regulamentos e normas emanadas das autoridades administrativas competentes.' 
27.	Mesmo as alegações de defesa não sendo apresentadas, considerando o princípio da verdade real que rege esta Corte, procurou-se buscar, em manifestações do responsável na fase interna desta Tomada de Contas Especial, se havia algum argumento que pudesse ser aproveitado a seu favor. 
28.	No entanto, o responsável não se manifestou na fase interna, não havendo, assim, nenhum argumento que possa vir a ser analisado e posteriormente servir para afastar as irregularidades apontadas.
29.	Em se tratando de processo em que a parte interessada não se manifestou acerca das irregularidades imputadas, não há elementos para que se possa efetivamente aferir e reconhecer a ocorrência de boa-fé na conduta do responsável, podendo este Tribunal, desde logo, proferir o julgamento de mérito pela irregularidade das contas, conforme os termos dos §§ 2º e 6º do art. 202 do Regimento Interno do TCU. (Acórdão 2064/2011-TCU-Primeira Câmara (relator Min. Ubiratan Aguiar) , 6.182/2011-TCU-1ª Câmara (relator Min. Weber de Oliveira) , 4.072/2010-TCU-1ª Câmara (Relator Min. Valmir Campelo) , 1.189/2009-TCU-1ª Câmara (Relator Min. Marcos Bemquerer) , 731/2008-TCU-Plenário (Relator Min. Aroldo Cedraz) .
30.	Dessa forma, o responsável Sr. João Gonçalves de Lima Filho deve ser considerado revel, nos termos do art. 12, § 3º, da Lei 8.443/1992, devendo as contas serem julgadas irregulares, condenando-o ao débito apurado e aplicando-lhe a multa prevista no art. 57 da Lei 8.443/1992.
Prescrição da Pretensão Punitiva
31.	Vale ressaltar que a pretensão punitiva do TCU, conforme Acórdão 1441/2016-TCU-Plenário, Relator Min. Benjamin Zymler, que uniformizou a jurisprudência acerca dessa questão, subordina-se ao prazo geral de prescrição indicado no art. 205 do Código Civil, que é de dez anos, contado da data de ocorrência da irregularidade sancionada, nos termos do art. 189 do Código Civil, sendo este prazo interrompido pelo ato que ordenar a citação, a audiência ou a oitiva do responsável.
32.	No caso em exame, não ocorreu a prescrição, uma vez que a irregularidade sancionada ocorreu em 25/12/2018, e o ato de ordenação da citação ocorreu em 31/8/2020.
 (...) 
35.	Cumpre observar, ainda, que a conduta do responsável, consistente nas irregularidades 'não comprovação da boa e regular aplicação dos recursos federais repassados em face da omissão no dever de prestar contas' e 'não cumprimento do prazo originalmente estipulado para prestação de contas e não demonstração da impossibilidade de fazê-lo no prazo devido.', configura violação não só às regras legais, mas também aos princípios basilares da administração pública, eis que, em última análise, ocorre o comprometimento da necessária satisfação à sociedade sobre o efetivo emprego dos recursos públicos postos à disposição da municipalidade, por força do instrumento de repasse em questão.
36.	Nesses casos, em que fica evidente a falta de transparência e lisura, não há como afastar as suspeitas sempre presentes de que a totalidade dos recursos públicos federais, transferida ao município, tenha sido integralmente desviada, em prol de gestor ímprobo, ou de pessoas por ele determinadas, a revelar grave inobservância de dever de cuidado no trato com a coisa pública, isto é, ato praticado com culpa grave, pois, na espécie, a conduta do responsável se distancia daquela que seria esperada de um administrador público minimante diligente, num claro exemplo de erro grosseiro a que alude o art. 28 do Decreto-lei 4.657/1942 (Lei de Introdução às Normas do Direito Brasileiro) , incluído pela Lei 13.655/2018 (Acórdão 1689/2019-TCU-Plenário, Relator Min. Augusto Nardes; Acórdão 2924/2018-TCU-Plenário, Relator Min. José Mucio Monteiro; Acórdão 2391/2018-TCU-Plenário, Relator Min. Benjamin Zymler) . 
CONCLUSÃO
37.	Em face da análise promovida na seção 'Exame Técnico', verifica-se que o responsável Sr. João Gonçalves de Lima Filho não logrou comprovar a boa e regular aplicação dos recursos, instado a se manifestar, optou pelo silêncio, configurando a revelia, nos termos do § 3º, do art. 12, da Lei 8.443/1992. Ademais, inexistem nos autos elementos que demonstrem a boa-fé do responsável ou a ocorrência de outras excludentes de culpabilidade.
38.	Verifica-se também que não houve a prescrição da pretensão punitiva, conforme análise já realizada.
39.	Tendo em vista que não constam dos autos elementos que permitam reconhecer a boa-fé do responsável, sugere-se que as suas contas sejam julgadas irregulares, nos termos do art. 202, § 6º, do Regimento Interno do TCU, com a imputação do débito atualizado monetariamente e acrescido de juros de mora, nos termos do art. 202, § 1º do Regimento Interno do TCU, descontado o valor eventualmente recolhido, com a aplicação da multa prevista no art. 57 da Lei 8.443/1992.
40.	Por fim, como não houve elementos que pudessem modificar o entendimento acerca das irregularidades em apuração, mantém-se a matriz de responsabilização presente na peça 29.
PROPOSTA DE ENCAMINHAMENTO
41.	Diante do exposto, submetemos os autos à consideração superior, propondo ao Tribunal:
a)	considerar revel o responsável Sr. João Gonçalves de Lima Filho (CPF: XXX.335.493-XX) , para todos os efeitos, dando-se prosseguimento ao processo, com fulcro no art. 12, § 3º, da Lei 8.443/1992; 
b)	julgar irregulares, nos termos dos arts. 1º, inciso I, 16, inciso III, alíneas a e c, da Lei 8.443/1992, c/c os arts. 19 e 23, inciso III, da mesma Lei, as contas do responsável Sr. João Gonçalves de Lima Filho (CPF: XXX.335.493-XX) , condenando-o ao pagamento das importâncias a seguir especificadas, atualizadas monetariamente e acrescidas dos juros de mora, calculadas a partir das datas discriminadas até a data da efetiva quitação do débito, fixando-lhe o prazo de quinze dias, para que comprove, perante o Tribunal, o recolhimento das referidas quantias aos cofres do Fundo Nacional de Assistência Social, nos termos do art. 23, inciso III, alínea 'a', da citada lei, c/c o art. 214, inciso III, alínea 'a', do Regimento Interno do TCU.  
Débitos relacionados ao responsável Sr. João Gonçalves de Lima Filho (CPF: XXX.335.493-XX) :
	Data de ocorrência
	Valor histórico (R$) 

	14/2/2017
	20.036,76

	15/3/2017
	20.036,76

	11/4/2017
	19.286,71

	28/4/2017
	38.375,00

	11/5/2017
	20.223,00

	19/5/2017
	48.572,00

	19/5/2017
	24.675,00

	9/6/2017
	19.884,80

	13/7/2017
	20.561,20

	4/8/2017
	31.540,93

	11/8/2017
	20.223,00

	12/9/2017
	20.546,61

	10/10/2017
	20.546,61

	14/11/2017
	19.121,19

	12/12/2017
	19.121,19

	13/12/2017
	5.435,00

	13/12/2017
	16.524,00

	20/12/2017
	7.488,51

	22/12/2017
	14.615,00

	22/12/2017
	20.971,00

	22/12/2017
	8.506,00

	22/12/2017
	14.126,00

Valor atualizado do débito (com juros) em 26/11/2020: R$ 534.032,95.
c)	aplicar ao responsável Sr. João Gonçalves de Lima Filho (CPF: XXX.335.493-XX) , a multa prevista no art. 57 da Lei 8.443/1992 c/c o art. 267 do Regimento Interno do TCU, fixando-lhe o prazo de quinze dias, a contar da notificação, para que comprove, perante o Tribunal (art. 214, III, alínea 'a', do Regimento Interno do TCU) , o recolhimento da dívida aos cofres do Tesouro Nacional, atualizada monetariamente desde a data do acórdão que vier a ser proferido por este Tribunal até a data do efetivo recolhimento, se paga após o vencimento, na forma da legislação em vigor;
d)	autorizar, desde logo, a cobrança judicial das dívidas, caso não atendida a notificação, na forma do disposto no art. 28, inciso II, da Lei 8.443/1992;
e)	autorizar também, desde logo, se requerido, com fundamento no art. 26, da Lei 8.443, de 1992, c/c o art. 217, §§ 1º e 2º do Regimento Interno do TCU, o parcelamento da (s) dívida (s) em até 36 parcelas, incidindo, sobre cada parcela, corrigida monetariamente, os correspondentes acréscimos legais, fixando-lhe o prazo de quinze dias, a contar do recebimento da notificação, para comprovar, perante o Tribunal, o recolhimento da primeira parcela, e de trinta dias, a contar da parcela anterior, para comprovar os recolhimentos das demais parcelas, devendo incidir, sobre cada valor mensal, atualizado monetariamente, os juros de mora devidos, no caso do débito, na forma prevista na legislação em vigor, alertando o responsável de que a falta de comprovação do recolhimento de qualquer parcela importará o vencimento antecipado do saldo devedor, nos termos do § 2º do art. 217 do Regimento Interno deste Tribunal; 
f)	esclarecer ao responsável Sr. João Gonçalves de Lima Filho (CPF: XXX.335.493-XX) que, caso se demonstre, por via recursal, a correta aplicação dos recursos, mas não se justifique a omissão da prestação de contas, o débito poderá ser afastado, mas permanecerá a irregularidade das contas, dando-se ensejo à aplicação da multa prevista no art. 58, inciso I, da Lei 8.443/1992;
g)	enviar cópia do Acórdão a ser prolatado à Procuradoria da República no Estado Do Maranhão, nos termos do § 3º do art. 16 da Lei 8.443/1992, c/c o § 7º do art. 209 do RI/TCU, para adoção das medidas cabíveis; informando-lhe que o inteiro teor da deliberação pode ser consultado no endereço http://www.tcu.gov.br/acordaos; e
h)	enviar cópia do Acórdão que vier a ser proferido à Secretaria Especial do Desenvolvimento Social e ao responsável, para ciência, informando que a presente deliberação, acompanhada do Relatório e do Voto que a fundamentam, está disponível para a consulta no endereço www.tcu.gov.br/acordaos, além de esclarecer que, caso requerido, o TCU poderá fornecer, sem custos, as correspondentes cópias, de forma impressa."
O representante do MP/TCU (peça 43) , procurador Sérgio Ricardo Costa Caribé, concordou com a proposta da unidade instrutiva.
	É o relatório.

não há.

Procurador Sérgio Ricardo Costa Caribé.

TOMADA DE CONTAS ESPECIAL. FUNDO A FUNDO. FNAS. OMISSÃO NO DEVER DE PRESTAR CONTAS DOS RECURSOS RECEBIDOS. CITAÇÃO. AUDIÊNCIA. REVELIA. CONTAS IRREGULARES. DÉBITO. MULTA. COMUNICAÇÕES.

TOMADA DE CONTAS ESPECIAL (TCE)

Secretaria de Controle Externo de Tomada de Contas Especial (Secex-TCE).

Trata-se de tomada de contas especial instaurada pela Secretaria Nacional de Assistência Social do Ministério da Cidadania[footnoteRef:2] em desfavor do Sr. João Gonçalves de Lima Filho, então prefeito de Itaipava do Grajaú/MA, em razão de omissão no dever de prestar contas dos recursos recebidos do Fundo Nacional de Assistência Social (FNAS) , visando à execução dos serviços de Proteção Social Básica (PSB) e Proteção Social Especial (PSE) , no exercício 2017. [2:  Peça 11.] 
Foi sacada da conta específica do FNAS vinculada ao município de Itaipava do Grajaú/MA, mediante transferência bancária, ao longo do exercício de 2017, a importância total de R$ 450.416,27[footnoteRef:3]. [3:  Peça 16.] 
Encerrado o prazo para prestar contas, em 24/12/2018, não foram encaminhados pelo responsável os documentos comprobatórios das despesas realizadas no âmbito do PSB/PSE/2017.
O Sr. João Gonçalves de Lima Filho foi devidamente comunicado[footnoteRef:4] a respeito da irregularidade e, diante da ausência de justificativas suficientes para elidi-la e da não devolução dos recursos, instaurou-se a devida tomada de contas especial. [4:  Peças 6 a 9.] 
O relatório do tomador de contas especial[footnoteRef:5] apontou como motivo para a instauração da tomada de contas especial e impugnação total das despesas a não comprovação da boa e regular aplicação dos recursos transferidos em razão da omissão no dever de prestar contas e apontou um débito de R$ 450.416,27 de responsabilidade do Sr. João Gonçalves de Lima Filho. [5:  Peça 21.] 
O relatório de auditoria da Controladoria-Geral da União[footnoteRef:6] chegou às mesmas conclusões. Após serem emitidos o certificado de auditoria[footnoteRef:7], o parecer do dirigente de controle interno[footnoteRef:8] e o pronunciamento ministerial[footnoteRef:9], o processo foi remetido a este Tribunal.  [6:  Peça 24.]  [7:  Peça 25.]  [8:  Peça 26.]  [9:  Peça 27.] 
Em sua instrução inicial, a Secretaria de Controle Externo de Tomada de Contas Especial (Secex-TCE) decidiu[footnoteRef:10] pela promoção de citação do Sr. João Gonçalves de Lima Filho pelo débito apontado pelo tomador de contas especial. [10:  Peças 30, 31 e 32.] 
Além disso, promoveu sua audiência para que justificasse os motivos que o levaram a descumprir o prazo originalmente estipulado para apresentação das contas.
Devidamente cientificado[footnoteRef:11], o responsável não apresentou alegações de defesa, impondo-se considerá-lo revel. [11:  Peça 39.] 
A Secex-TCE, com base nos elementos presentes aos autos propôs[footnoteRef:12] que as contas do responsável fossem julgadas irregulares, condenando-o ao débito objeto da citação, e aplicando-lhe a sanção prevista no art. 57, da Lei 8.443/1992. [12:  Peças 40, 41 e 42.] 
O representante do MP/TCU, procurador Sérgio Ricardo Costa Caribé, endossou o encaminhamento proposto[footnoteRef:13]. [13:  Peça 43.] 
II
Concordo com a análise empreendida pela Secex-TCE, corroborada pelo representante do MP/TCU, a qual adoto como fundamento para minhas razões de decidir, sem prejuízo de complementar o exame com as considerações abaixo.
A ausência de documentação comprobatória relacionada às transferências bancárias explicitadas no extrato bancário[footnoteRef:14] acostado aos autos impede o estabelecimento de nexo causal entre receitas e despesas, o que motiva a condenação em débito do responsável que, adicionalmente, não apresentou defesa ou razões de justificativa para o descumprimento da norma relacionada à prestação de contas dos recursos transferidos pelo FNAS. [14:  Peça 16.] 
Inexistindo elementos que comprovem a boa e regular aplicação dos recursos transferidos, acolho integralmente a proposta apresentada pela Secex-TCE, para que as contas do responsável sejam julgadas irregulares, condenando-o ao débito objeto da citação, e seja-lhe aplicada a sanção prevista no art. 57, da Lei 8.443/1992.
Diante do exposto, manifesto-me pela aprovação do acórdão que ora submeto à apreciação deste Colegiado. 
TCU, Sala das Sessões Ministro Luciano Brandão Alves de Souza, em 6 de abril de 2021.
Weder de Oliveira 
Relator